臺灣高等法院高雄分院刑事判決　　　　　　　　　九十一年度上訴字第一四一二號
　　上　訴　人
　　即　被　告　甲○○
右上訴人因偽造文書等案件，不服臺灣高雄地方法院九十年度易字第二五○八號中華
民國九十一年六月二十八日第一審判決（起訴案號：臺灣高雄地方法院檢察署八十九
年度偵字第五七八○號），提起上訴，本院判決如左：
    主  文
原判決關於甲○○部分撤銷。
甲○○以乘他人急迫貸以金錢，而取得與原本顯不相當之重利為常業，累犯，處有期
徒刑拾月。偽造之乙○○簽帳單持卡人存根聯壹張，及特約商店存根聯、發卡銀行存
根聯上之「乙○○」署押各壹枚，均沒收。
    事  實
一、甲○○於民國八十七年間，因重利罪，經本院判處有期徒刑五月確定，於八十七
    年十二月十五日易科罰金執行完畢，仍不知悔改，基於常業重利及與王林瑛（
    業經原審判決確定）共同意圖為自己不法之所有，偽造簽帳單後向特約銀行行使
    以詐欺取財之犯意聯絡，自八十八年十二月間某日起在自由時報上刊登「可刷卡
    應急（０七）0000000號」之廣告，從事以「假消費真借錢」之方式，乘
    他人急迫，貸以金錢，而取得與原本顯不相當之重利而恃以為生，適王林瑛因
    需款孔急，於八十九年一月十四日晚上十一時許，在其女王惠玲位於高雄市○○
    區○○街四十一號之住處三樓，意圖為自己不法之所有，徒手竊取同住該處之女
    婿胞姊乙○○所有置於房間皮包內之慶豐商業銀行（以下簡稱慶豐商銀）卡號0
    000000000000000號之信用卡一張（王林瑛竊盜部分，亦經原
    審判決確定），得手後於次日晚間撥打上開電話與甲○○聯絡，雙方約定於同年
    月十六日上午八時三十分許在高雄市○○路與五福路口舊「大統百貨公司」前會
    面，甲○○乃趁王林瑛需款急迫之際，明知王林瑛並未在其任職之高雄市○
    ○區○○路三十四號「海天贈品百貨行」購買物品（海天贈品百貨行負責人楊文
    居並不知情），且明知王林瑛所持之上開乙○○所有之慶豐商銀信用卡非其所
    有（但不知為竊盜所得），竟以「假消費真借錢」之方式，貸予王林瑛三萬元
    ，但王林瑛僅實得二萬一千元，從中謀取九千元與原本顯不相當之重利以營生
    （以本金二萬一千元計算，月息即有四十二分，扣除一般手續費百分之三及營業
    稅百分之五，月息亦有三十二分），並以之為業，而由王林瑛提供前開竊得之
    乙○○所有慶豐商銀卡號0000000000000000號之信用卡，交由
    甲○○持往上述「海天贈品百貨行」內刷卡，並在簽帳單上偽簽「乙○○」之署
    名（含顧客存根聯、特約商店存根聯及發卡銀行存根聯上由顧客存根聯複寫部分
    之署名共三枚），以偽造乙○○名義確認消費金額簽帳單之私文書，再持該簽帳
    單向發卡之慶豐商銀行使，請求該銀行依約代墊該筆消費款項，足以生損害於乙
    ○○本人及慶豐商銀對於信用卡管理之正確性。嗣乙○○於八十九年一月十六日
    下午五時許發現其所有之慶豐商銀信用卡失竊，並於當日晚間報警、掛失後，為
    警循線查獲，慶豐商銀始因而未依該偽造之「乙○○」簽帳單發卡銀行存根聯墊
    支該筆三萬元之款項，而未遂。
二、案經高雄市政府警察局小港分局報請臺灣高雄地方法院檢察署檢察官偵查起訴。
    理  由
一、訊據上訴人即被告甲○○固不否認自八十八年十二月間某日起在自由時報上刊登
    「可刷卡應急（０七）0000000號」借款之廣告及在前揭時、地交付王林
    瑛二萬一千元之借款，並以王林瑛提供之「乙○○」信用卡在其任職處所「
    海天贈品百貨行」內刷卡，並在該筆消費金額三萬元之簽帳單上偽造「乙○○」
    之署名等情，惟矢口否認有何常業重利及偽造文書以詐欺取財之犯行，辯稱：王
    林瑛偷拿乙○○的信用卡我不知道，當時她說被地下錢莊逼錢逼得很急，叫我
    幫忙，我告訴她我公司可以用信用卡買貨出去，再回銷給我們，我們再賣給別人
    ，賺取差價，當天她要求要三萬元，所以我就叫她買三萬元的貨，但因為要扣除
    中間的差價，所以我將身上的二萬一千元給她，並拿簽帳單在舊大統前面要她簽
    名，但是她說她不認識字，所以由我幫她代簽，當時我不知道她不是乙○○，而
    且她又說這是她本人的信用卡，所以我才代簽乙○○的名字云云。
二、經查：
（一）右揭事實，業據同案被告王林瑛於警訊、偵查、原審及本院調查時坦認不諱
      ，核與被害人乙○○於警訊及原審之指訴情節相符，被告甲○○於本案調查時
      亦不否認有在報章刊登刷卡借款之廣告及王林瑛向其借款三萬元，而實際僅
      交付二萬一千元，並以乙○○之信用卡在「海天贈品百貨行」內刷卡，及在簽
      帳單上偽簽「乙○○」之署名等情，復有該筆借款簽帳單、慶豐商銀信用卡消
      費明細查詢單、送貨單等影本各一紙附卷為佐（詳見警卷），自堪信為真實，
      至被告甲○○嗣於本院審理中翻異改稱未刊登刷卡借錢之廣告云云，顯係事後
      卸責之詞，不足採信。
（二）被告甲○○雖辯稱係叫王林瑛購買三萬元的貨，再回銷給伊轉賣給別人，賺
      取差價云云。惟據同案被告王林瑛於原審時已供證：我是委託被告甲○○幫
      我借款，我自己沒有買東西，也沒有委託被告甲○○為我買東西等語明確（見
      原審卷第二五頁），且其係因需款孔急而循報章刊登「可刷卡應急（０七）0
      000000號」之廣告向被告甲○○借款，已據其於歷次訊問供證屬實，被
      告甲○○亦自承王林瑛原意係要向其借款三萬元，是王林瑛上開供述無意
      向被告甲○○或「海天贈品百貨行」購買任何物品，亦未購買物品後委託被告
      甲○○代為轉售等情，應非虛詞；參酌彼二人交易地點既不在前開「海天贈品
      百貨行」內，且王林瑛亦對被告甲○○所謂其購買物品之種類、樣式、數量
      均渾然不知，此經王林瑛於原審供證無訛，顯與一般消費及商店交易之方式
      迥異；又在信用卡特約商店以簽帳單向發卡銀行請款前，顧客如欲退貨，特約
      商店固非不得逕行取回商品後將簽帳單三聯單銷毀之情形，但被告甲○○始終
      未能提出所謂之退貨單，且同一商品經顧客購買後旋委由被告甲○○代為銷售
      ，被告甲○○代售之金額竟遠低於顧客原購買價格達九千元，顧客何以願低價
      委由其代售？顯見其本意係在借款，是本件同案被告王林瑛並未與被告甲○
      ○或「海天贈品百貨行」成立商品買賣契約，該送貨單及簽帳單僅係其「假消
      費真借錢」再向發卡銀行詐騙墊支款項之手段，殆無疑義。
（三）另被告甲○○於警訊中已自承明知該乙○○所有之信用卡並非王林瑛所有，
      仍為其在簽帳單上偽造「乙○○」署名之事實，雖於原審及本院調查時改稱：
      當時不知道她不是乙○○，因她說不認識字，所以幫她代簽名字云云。然信用
      卡交易習慣除部分特殊狀況如網際網路線上交易外，需要持卡人在卡片背面及
      簽帳單上簽名，由特約商店負責核對簽名之字跡，此為信用卡消費交易眾所週
      知之事實，被告甲○○既供承任職於「海天贈品百貨行」負責店內禮品銷售、
      推銷及外出送貨業務（見原審卷第二三頁），就上開規定自難諉為不知，且持
      卡人於申辦信用卡之初亦須在申請書上簽名，信用卡契約復均明文約定持卡人
      應即在信用卡背面簽名欄上簽寫姓名後使用，故信用卡持卡人豈有不會書寫自
      己姓名之理？是被告甲○○上開所辯，已與常情有違；又被告甲○○前於八十
      八年十二月三十一日，曾貸與王林瑛一萬六千元，但王林瑛僅實得一萬四
      千五百元，並由王林瑛提供其所有之英商渣打銀行（以下簡稱渣打銀行）、
      富邦商業銀行（以下簡稱富邦商銀）信用卡二張，交由被告甲○○刷卡，王林
      瑛則在簽帳單上簽寫自己本名等情，已為被告甲○○及王林瑛直承無訛（
      見本院九十一年九月二十六日訊問筆錄，惟此部分被告甲○○犯罪尚不能證明
      ，詳如後述），益證被告甲○○就王林瑛所持之上開乙○○信用卡，非其所
      有，顯已明知，但王林瑛並未告知是其竊盜而得，此據王林瑛供證甚明，
      是被告甲○○就王林瑛竊盜部分並不知情，應可認定。惟其既明知王林瑛
      所交付者非其本人之信用卡，仍持往「海天贈品百貨行」刷卡，並在簽帳單上
      偽簽「乙○○」之署名（含顧客存根聯、特約商店存根聯及發卡銀行存根聯上
      由顧客存根聯複寫部分之署名共三枚），以偽造乙○○名義確認消費金額簽帳
      單之私文書，再持該簽帳單向發卡之慶豐商銀行使，請求該銀行依約代墊該筆
      消費款項，自足以生損害於乙○○本人及慶豐商銀對於信用卡管理之正確性。
      嗣因乙○○於八十九年一月十六日下午五時許發現其所有之慶豐商銀信用卡失
      竊，並於當日晚間報警、掛失後，為警循線查獲上情，慶豐商銀始因而未依該
      偽造之「乙○○」簽帳單發卡銀行存根聯墊支該筆三萬元之款項，已據證人乙
      ○○於警訊證述屬實，並為被告甲○○及王林瑛所不否認，故其二人對上開
      偽造簽帳單之私文書以詐欺取財而未遂之犯行，應均有犯意聯絡及行為分擔甚
      明。至「海天贈品百貨行」負責人楊文居於警訊已證陳被告甲○○於當日確有
      支領價值三萬元之藝品一批，對於被告甲○○所從事刷卡借錢之行為不知情云
      云，並提出送貨單影本一紙附於警卷為證，被告甲○○亦供稱：公司只有賣貨
      出去，不知道我有向客戶買回來再賣給其他客戶等語（見本院九十一年九月十
      二日訊問筆錄），是尚無積極證據足認證人楊文居與被告甲○○有何共犯關係
      ，附此敘明。
（四）又信用卡持卡人以信用卡消費後，經特約商店以簽帳單向發卡銀行請款後，約
      僅需二至四週即可獲發卡銀行墊支款項，故在「假消費真借錢」之方式下，被
      告甲○○將款項貸予王林瑛並預扣利息後，約二至四週即可獲得發卡銀行墊
      支所有借款，是被告甲○○所預扣之利息至少相當於該筆貸款金額一個月之利
      息，而本件被告甲○○雖貸予王林瑛三萬元，但王林瑛僅實得二萬一千元
      ，預扣利息九千元，以本金二萬一千元計算，月息即有四十二分，扣除一般手
      續費百分之三及營業稅百分之五，月息仍高達三十二分，已逾民法所定年利率
      百分之二十之上限甚多，且參酌當時之社會經濟狀況，自屬與原本顯不相當之
      重利。被告亦自承王林瑛借款時曾告知其被地下錢莊逼錢逼得很急，足見其
      確係乘他人急迫而貸以金錢；又被告甲○○係於報章刊登刷卡借錢之廣告方式
      ，以招攬不特定人前來借貸，且利用其任職之商店經營，自有常業之犯意甚明
      。
（五）綜上所述，被告所辯上開各語，無非事後卸責之詞，洵無可採，本件事證已臻
      明確，被告犯行均堪認定，應依法論科。
三、按刑法上所謂常業犯，指反覆以同種類行為為目的之社會活動之職業性犯罪而言
    ，至於犯罪所得之多寡，是否恃此犯罪為唯一之謀生職業，則非所問，縱令兼有
    其他職業，仍無礙於該常業犯罪之成立（最高法院八十五年台上字第五一○號
    判例參照）；又刑法第三百四十四條普通重利罪固以乘特定人急迫、輕率或無經
    驗貸以金錢或其他物品，而取得與原本顯不相當之重利為要件，惟若明知社會上
    有因急迫而舉債濟急，預定苛刻條件，一俟他人告貸，藉以博取重利，為生活之
    資，以此為生活之事業者，即應成立同法第三百四十五條之常業重利罪（最高法
    院八十三年台上字第一七九八號判決參照）。本件被告甲○○以信用卡從事「假
    消費真借錢」，在報章刊登刷卡應急之廣告放款，自係以不特定之人為招攬對象
    ，且所收之利息高達月息三十二分，顯係以重利貸款為業，並恃以維生，核其所
    為，係犯刑法第三百四十五條之常業重利罪，公訴人認此部分係犯刑法第三百四
    十四條之普通重利罪，尚有未洽，惟因社會基本事實相同，故應由本院變更起訴
    法條予以審判；又依信用卡交易之過程，係持卡人向特約商店提示信用卡，由持
    卡人在簽帳單上簽名，確認交易之標的及金額，再由特約商店核對該信用卡之有
    效性及持卡人之身分同一性無訛後，特約商店即將該簽帳單送交聯合信用卡處理
    中心請款轉知發卡機構撥款，故簽帳單具有持卡人與特約商店之交易契約書之性
    質，並具有持卡人經由聯合信用卡處理中心請求發卡機構撥款之請求書或指示文
    件之性質，非僅具有處理內部事務之傳票而已；且在信用卡簽帳單上偽簽姓名，
    單從形式上觀察，即足以知悉其表示已收受特約商店所交付之交易標的物，含有
    收據之性質。因此，被告甲○○明知王林瑛所交付之乙○○信用卡非其本人所
    有，仍持往「海天贈品百貨行」刷卡，並在簽帳單上偽簽「乙○○」之署名（含
    顧客存根聯、特約商店存根聯及發卡銀行存根聯上由顧客存根聯複寫部分之署名
    共三枚），以偽造乙○○名義確認消費金額簽帳單之私文書，再持該簽帳單向發
    卡之慶豐商銀行使，請求該銀行依約代墊該筆消費款項，自足以生損害於乙○○
    本人及慶豐商銀對於信用卡管理之正確性，嗣因乙○○發現信用卡失竊，報警掛
    失後，為警循線查獲上情，慶豐商銀始因而未墊支該筆款項，此部分所為，係犯
    刑法第二百十六條、第二百十條之行使偽造私文書罪、第三百三十九條第三項、
    第一項之詐欺取財未遂罪。被告甲○○與王林瑛二人前開偽造「乙○○」簽帳
    單持向慶豐商銀行使以詐財之犯行，有犯意聯絡及行為分擔，均為共同正犯。被
    告甲○○於簽帳單上偽造「乙○○」署押之行為，為偽造私文書之部分行為，又
    其於偽造私文書後復持以行使，其偽造之低度行為應為行使之高度行為所吸收，
    均不另論罪。被告甲○○所犯上開常業重利、行使偽造私文書罪、詐欺取財未遂
    三罪間，有方法結果之牽連關係，應依刑法第五十五條後段之規定，從一重之常
    業重利罪處斷。公訴人雖漏未論列被告甲○○與王林瑛共同涉犯行使偽造私文
    書及詐欺取財未遂部分之犯行，惟因此部分與前開起訴論罪部分，有牽連犯之裁
    判上一罪關係，本院自得併予審究。又被告甲○○於八十七年間，因重利罪，經
    本院判處有期徒刑五月確定，於八十七年十二月十五日易科罰金執行完畢之事實
    ，有臺灣高等法院被告全國前案紀錄表及臺灣高雄地方法院檢察署刑案資料查註
    紀錄表在卷可考，其於有期徒刑刑執行完畢後，五年以內再犯有期徒刑以上之本
    罪，為累犯，應依刑法第四十七條之規定加重其刑。
四、原審予以論罪科刑，固非無見，惟查：(一)原判決認被告甲○○另於八十九年一月
    初，乘王林瑛需款急迫之際，在高雄市○○路「家樂福大賣場」前，貸款一萬
    六千元予王林瑛，但王林瑛僅實得一萬四千五百元，被告甲○○取得一千五
    百元與原本顯不相當之重利，並由王林瑛提供其所有之英商渣打銀行（以下簡
    稱渣打銀行）、富邦商業銀行（以下簡稱富邦商銀）信用卡二張，交由被告甲○
    ○在上開「海天贈品百貨行」內刷卡，王林瑛則在簽帳單上簽寫自己本名，假
    意購買金額共一萬六千元之物品，再持簽帳單向上述銀行請款，使渣打銀行、富
    邦商銀陷於錯誤，誤認王林瑛確有刷卡消費，而墊支該筆款項予被告甲○○，
    此部分被告甲○○亦涉有重利罪及與王林瑛共同涉犯詐欺取財既遂之犯行云云
    。惟按犯罪事實應依證據認定之，無證據不得推定其犯罪事實，刑事訴訟法第一
    百五十四條定有明文。訊據被告甲○○對於帶王林瑛至「家樂福大賣場」刷卡
    購物再以低價向其購得之事實固不諱言，然堅決否認此部分係以「假消費真借錢
    」之方式貸與他人金錢，辯稱：確實有帶王林瑛到「家樂福大賣場」消費購物
    ，再用較低的價格向她買入等語。經訊之同案被告王林瑛亦供證：被告甲○○
    有帶我到「家樂福大賣場」刷卡消費一萬六千元左右，然後我把東西給他，他給
    我一萬四千五百元云云（見本院九十一年十月二十二日訊問筆錄），互核彼此一
    致；另經本院依職權分向渣打銀行及富邦商銀函調王林瑛所有卡號00000
    00000000000號、0000000000000號信用卡於八十八年
    十二月及八十九年一月間之消費紀錄結果，確於八十八年十二月三十一日曾以上
    開二張信用卡在「家樂福大賣場」各消費五千四百九十元及一萬零九百八十元，
    合計一萬六千五百七十元，有渣打銀行九十一年九月二十六日（九一）渣信字第
    一一九四號函及富邦商銀九十一年十月一日（九十一）富邦信卡第四四五號函附
    消費明細資料各一份在卷足憑，核與被告甲○○及王林瑛所述相符，而「家樂
    福大賣場」係全國知名商品量販店，怠不致有虛偽消費之情事，且被告甲○○與
    該賣場亦無任何關係，自堪信其確有帶王林瑛到該處刷卡消費購物之事實。然
    卻查無原判決所認王林瑛於八十九年一月初，有以其所有前開二張信用卡在「
    海天贈品百貨行」刷卡消費之情事，足見原判決所認定之上開事實，並無積極證
    據憑以佐證。又按信用卡之性質本即係由發卡銀行給予信用卡持有人一定額度之
    信用，使持卡人得以先進行交易之行為後，於一定期日內再行付款，此一交易帳
    款支付體系，係在便利持卡人進行消費之行為，如持卡人利用此一系統，以刷卡
    購得物品後，立即低價轉售而獲取現金，除其原即有詐騙財物之不法意圖，於刷
    卡之時已預謀事後不願付款外，否則在契約自由原則下，應視為一般之交易行為
    ，依此而他人如利用持卡人急須用錢之際，由持卡人刷卡購物後再以低價向其購
    得，性質上亦僅係一種私下之買賣行為，難認係屬於一種借貸之行為，自無所謂
    之重利可言，本件被告甲○○固有利用他人急迫之際，帶王林瑛至「家樂福大
    賣場」刷卡購物，再向其以低價購得，轉售賺取差價，但依上開說明尚難認其係
    在進行貸放款項之業務，自無重利犯罪之可言，又王林瑛對上開消費金額，並
    無拒不繳付之紀錄，亦難認與被告甲○○就此部分有何詐欺取財之犯行，依前揭
    說明，此部分被告甲○○犯罪尚屬不能證明，公訴人對此部分亦未起訴，原判決
    竟逕予論列，自有未當。(二)被告甲○○明知社會上有因急迫而舉債濟急，竟在報
    章刊登可刷卡應急貸款廣告，預定苛刻條件，一俟他人告貸，藉以博取重利，為
    生活之資，以此為生活之事業，應成立刑法第三百四十五條之常業重利罪，已如
    前述，原判決認僅成立同法第三百四十四條之普通重利罪，亦有未洽。被告甲○
    ○上訴意旨否認犯罪，雖無理由，惟原判決此部分既有可議之處，自應由本院就
    被告甲○○部分予以撤銷改判。爰審酌被告甲○○為累犯，並有侵占、妨害兵役
    、重利等前科，素行不佳，正值壯年竟不循正當途徑賺取生活之資，竟利用他人
    急需用款之際，以「假消費真借錢」方式貸放金錢，收取不當之高利，並偽造簽
    帳單行使向發卡銀行詐取款項，危害社會經濟秩序，情節非輕，惟念其詐欺行為
    僅止於未遂，尚未得財，被害人所受損害不大等一切情狀，量處如主文第二項所
    示之刑。被告甲○○所偽造之乙○○簽帳單持卡人存根聯，係被告所有供行使詐
    欺取財犯罪所有之物，已據被告甲○○供明在卷，雖未扣案，但無證據證明業已
    滅失，仍應依刑法第三十八條第一項第二款規定宣告沒收，其上偽造之「乙○○
    」署押一枚，因該簽帳單之持卡人存根聯業已沒收，爰不另為沒收之諭知；另該
    簽帳單之特約商店存根聯、發卡銀行存根聯各一張，因已交付各該特約商店、發
    卡銀行，非屬被告所有，亦不另為沒收之諭知，但其上偽造之「乙○○」署押共
    二枚，不問屬於犯人與否，均應依刑法第二百十九條之規定併宣告沒收之。
據上論結，應依刑事訴訟法第三百六十九條第一項前段、第三百六十四條、第二百九
十九條第一項前段、第三百條，刑法第二十八條、第二百十六條、第二百十條、第三
百三十九條第三項、第一項、第三百四十五條、第五十五條、第四十七條、第三十八
條第一項第二款、第二百十九條，罰金罰鍰提高標準條例第一條前段，判決如主文。
本案經檢察官朱文彬到庭執行職務。
中    華    民    國      九十一      年      十一      月     二十九   日
                              臺灣高等法院高雄分院刑事第八庭
                                  審判長法官  郭雅美
                                        法官  張盛喜
                                        法官  裕斗
右正本證明與原本無異。
如不服本判決，應於判決送達後十日內向本院提出上訴狀，其未述理由者並應於提
出上訴狀後十日內向本院補提理由書（應附繕本)。
                                      書記官  吳福連
中    華    民    國      九十一      年      十一      月     二十九   日
附錄：本判決論罪科刑法條：
刑法第二百十六條
行使第二百十條至第二百十五條之文書者，依偽造、變造文書或登載不實事項或使登
載不實事項之規定處斷。
刑法第二百十條
偽造、變造私文書，足以生損害於公眾或他人者，處五年以下有期徒刑。
刑法第三百三十九條第一項、第三項
意圖為自己或第三人不法之所有，以詐術使人將本人或第三人之物交付者，處五年以
下有期徒刑、拘役或科或併科一千元以下罰金。
前二項之未遂犯罰之。
刑法第三百四十五條
以犯前條之罪為常業者，處五年以下有期徒刑，得併科三千元以下罰金。
